【裁判字號】    95,訴,532
【裁判日期】    950831
【裁判案由】    詐欺等
【裁判全文】
臺灣基隆地方法院宣示判決筆錄           95年度訴字第532號
    公  訴  人  臺灣基隆地方法院檢察署檢察官
    被      告  丙○○○
上列被告因詐欺等案件（95年度偵字第1791號），於中華民國95
年8 月31日下午4 時在本院刑事第六法庭宣示判決，出席人員如
下：
    法    官 王慧惠
    書 記 官 王一芳
審判長起立朗讀判決主文、犯罪事實要旨、處罰條文，及告以上
訴限制、期間並提出上訴狀之法院，且諭知記載其內容：
一、主文：
    丙○○○連續行使偽造私文書，足以生損害於他人，處有期
    徒刑陸月，如易科罰金，以銀元佰元即新臺幣玖佰元折算
    壹日，緩刑貳年。
二、犯罪事實要旨：
    丙○○○自民國89年5 月15日起，在基隆市○○街16號3 樓
    其住處，召集民間互助會，自任會首，每會每月新臺幣（下
    同）20,000元，共計40會（包括會首），採內標方式，自89
    年5 月15日起，至89年9 月15日止，每月15日在上開處所開
    標1 次；惟自89年10月開始，則增加會員1 人，共計41會（
    包括會首），並改為每月10日在上開處所開標1 次。乃丙○
    ○○於上開互助會運作期間，竟因財務週轉困難，而萌生意
    圖為自己不法所有及行使偽造私文書之概括犯意，分別於附
    表所示時間，假冒如附表所示編號至之活會會員名義，
    在上址偽填標單，標單上記載編號至被冒名人之互助會
    單編號（惟並未記載姓名）暨其投標金額，以此方式連續6
    次偽造私文書，並提交參與開標之會員，而連續6 次行使偽
    造私文書，致如附表所示之被冒名會員受有損害，丙○○○
    並因而得標，使被冒名之活會會員及其他活會會員因此陷於
    錯誤，先、後交付如附表所示之金額，藉此方式連續詐得如
    附表所示之會款（數額及計算方式均詳如附表所示），總計
    2,062,000 元。嗣上開互助會因運作不善，於91年8 月15日
    宣告停標，如附表編號所示會員戊○○始查悉上情。
    【附表】
┌──┬───────┬────┬─────┬─────────────┐
│編號│被冒標會員姓名│得標日期│標      金│詐     欺     所     得   │
│    │              │        │（新臺幣）│（活會會員交付之會款總額）│
├──┼───────┼────┼─────┼─────────────┤
│  │丁○○        │89.08.15│4,300元   │（00000-0000）x（40-4+1） │
│    │              │        │          │ 580,900                  │
├──┼───────┼────┼─────┼─────────────┤
│  │己○○        │90.01.10│5,500元   │（00000-0000）x（41-9+1） │
│    │              │        │          │ 478,500                  │
├──┼───────┼────┼─────┼─────────────┤
│  │庚○○        │90.08.10│7,600元   │（00000-0000）x（41-16+1）│
│    │              │        │          │ 322,400                  │
├──┼───────┼────┼─────┼─────────────┤
│  │甲○○        │91.02.10│9,000元   │（00000-0000）x（41-22+1）│
│    │              │        │          │ 220,000                  │
├──┼───────┼────┼─────┼─────────────┤
│  │戊○○        │91.03.10│5,800元   │（00000-0000）x（41-23+1）│
│    │              │        │          │ 269,800                  │
├──┼───────┼────┼─────┼─────────────┤
│  │乙○○        │91.06.10│8,100元   │（00000-0000）x（41-26+1）│
│    │              │        │          │ 190,400                  │
├──┴───────┴────┴─────┴─────────────┤
│丙○○○詐欺所得之總金額為2,062,000  元                               │
│580,900＋478,500＋322,400＋220,000＋269,800＋190,400＝2,062,000       │
└───────────────────────────────────┘
三、處罰條文 ：
    刑法第二條第一項、第二百十六條、第二百十條、第二百二
    十條、第三百三十九條第一項、第七十四條第一項第一款、
    第五十五條（想像競合犯）、修正前刑法第五十六條、修正
    前刑法第五十五條（牽連犯）、修正前刑法第四十一條第一
    項前段，刑法施行法第一條之一，修正前罰金罰鍰提高標準
    條例第二條，現行法規所定貨幣單位折算新臺幣條例第二條
    。
    【關此處罰條文之說明】
    (甲)新舊法律之比較適用：
      查被告行為後，刑法有關「連續犯」、「牽連犯」、「易
      科罰金之折算標準」等規定，均已於94年2 月2 日修正公
      布，並自95年7 月1 日開始施行。且因：本案倘適用修
      正前刑法第五十六條連續犯之規定，乃至修正前刑法第五
      十五條牽連犯之規定，則或可論以連續犯之一罪，或可祇
      從一較重之罪名處斷。然因新法業已刪除連續犯及牽連犯
      之規定，是倘適用新法，則應一律數罪併罰。本案倘適
      用修正前刑法第四十一條第一項前段暨罰金罰鍰提高標準
      條例第二條前段規定（業因配合刑法修正而經公告刪除）
      ，則其易科罰金之折算標準，本應以銀元300 元折算1 日
      ，經以現行法規所定貨幣單位折算新臺幣條例第二條規定
      之折算比例，換算其單位幣值為新臺幣，即應以新臺幣90
      0 元折算1 日。乃適用修正後刑法第四十一條第一項前段
      規定，其易科罰金之折算標準，則或應以新臺幣1,000 元
      、或應以新臺幣2,000 元，或應以新臺幣3,000 元折算1
      日。據此，修正前刑法有關「連續犯」、「牽連犯」、「
      易科罰金之折算標準」，顯然均較有利於丙○○○，本諸
      刑法第二條第一項所揭櫫之「從舊從輕」原則，本案自仍
      應適用修正前刑法有關「連續犯」、「牽連犯」、「易科
      罰金之折算標準」之規定。
    (乙)按刑法第二百十條之偽造私文書罪，固須以無制作權之人
      ，捏造或冒用他人名義而制作文書，並足以生損害於公眾
      或他人為要件，但此制作名義人，不以形式上表現於文書
      內為必要，倘依習慣或特約，諸如以言詞、動作、筆跡、
      內容、慣用語、特殊制作方式、專用信箋等方法，實質上
      使人得知係以他人名義所制作，足以表示一定用意之證明
      者，因已妨害該制作名義人之信用，可生損害於公眾或他
      人，依同法第二百二十條第一項規定，仍應論以偽造準私
      文書罪，此觀之汽、機車引擎號碼，未必顯現該製造廠商
      名稱之文字，依最高法院66年臺上字第1961號判例意旨，
      皆以私文書論自明。茲以我國民間互助會在89年5 月5 日
      民法債編修正施行前，概係由會首招募會員參加組成，且
      其標會時，亦每由欲標取會款之會員，在空白紙條上，書
      立其姓名、綽號或代號，並記載一定金額之數字，用以表
      示係何會員所出具之標單，則依習慣或特約，核已足可辨
      明係特定會員以所書數字為標息金額參加競標之意思，自
      應以私文書論（最高法院89年度臺上字第1319號判決意旨
      參照）。次按會首於互助會進行中，假藉其他活會會員名
      義冒標，對活會會員固成立詐欺取財罪，惟死會會員因無
      論何人得標，均負有繳納會款之義務，是縱有冒標情事，
      死會會員亦無陷於錯誤之可言，對死會會員自不構成詐欺
      取財罪（最高法院83年度臺上字第4152號判決意旨參照）
      。
    (丙)核被告所為，係犯刑法第二百十六條、第二百二十條、第
      二百十條之行使偽造私文書罪、第三百三十九條第一項之
      詐欺取財罪。被告偽造私文書復持以行使，其偽造之低度
      行為應為行使之高度行為所吸收，不另論罪。查被告先後
      6 次以一個冒標行為，同時對多數活會會員詐欺取財，觸
      犯構成要件相同之罪名，為想像競合犯（刑法第五十五條
      有關想像競合犯之規定，未經修正），其各次詐欺取財之
      犯行，均應從一詐欺取財罪論處。又其前後6 次行使偽造
      私文書及前後6 次詐欺取財犯行間，時間緊接，所犯係構
      成要件相同之罪名，顯係基於概括犯意而反覆為之，均應
      依修正前刑法第五十六條連續犯之規定，各以一罪論。被
      告行使偽造私文書之目的在詐欺取財，所犯上開二罪間，
      有方法、結果之牽連關係，應依修正前刑法第五十五條牽
      連犯之規定，從一較重之行使偽造私文書罪處斷。
    (丁)按為呼應刑法第三十三條第五款之修正，刑法施行法第一
      條之一第一項雖規定「中華民國九十四年一月七日刑法修
      正施行後，刑法分則編所定罰金之貨幣單位為新臺幣」；
      然考量刑法新制施行以後，刑法分則編所定罰金已無「罰
      金罰鍰提高標準條例」及「現行法規所定貨幣單位折算新
      臺幣條例」之適用，為使罰金數額趨於一致，避免新舊法
      律之比較適用，刑法施行法第一條之一第二項遂規定「九
      十四年一月七日刑法修正時，刑法分則編未修正之條文定
      有罰金者，自九十四年一月七日刑法修正施行後，就其所
      定數額提高為三十倍。但七十二年六月二十六日至九十四
      年一月七日新增或修正之條文，就其所定數額提高為三倍
      」。即在95年6 月30日以前，刑法分則編所定罰金之貨幣
      單位固為銀元，且部分條文亦應適用罰金罰鍰提高標準條
      例第一條前段規定提高倍數；自95年7 月1 日以後，刑法
      分則編所定罰金之貨幣單位則為新臺幣，並應一律依刑法
      施行法第一條之一第二項規定，提高其倍數為三倍或三十
      倍不等。惟經折算結果，無論新制施行前、後，刑法分則
      編所定罰金數額之內涵實無不同；即刑法分則編有關罰金
      刑之貨幣單位，雖已由「銀元」改為「新臺幣」，然法院
      所得判處之罰金最高數額實並無二致，即所涉刑罰之實質
      內涵俱未變更。是自95年7 月1 日起，刑法分則編所定條
      文雖應一律適用刑法施行法第一條之一之規定，然此既非
      法律變更，亦核無新舊法律比較適用之問題，是本案論罪
      法條即刑法第三百三十九條第一項涉及罰金刑者，自應逕
      適用刑法施行法第一條之一規定。
四、教示上訴期間及其限制：
    協商判決除有刑事訴訟法第四百五十五條之四第一項第一款
    於本訊問程序終結前，被告撤銷協商合意或檢察官撤回協商
    聲請者；第二款被告協商之意思非出於自由意志者；第四款
    被告所犯之罪非第四百五十五條之二第一項所定得以協商判
    決者；第六款被告有其他較重之裁判上一罪之犯罪事實者；
    第七款法院認應諭知免刑或免訴、不受理者情形之一，及違
    反同條第二項法院「應於協商合意範圍內為判決；法院為協
    商判決所科之刑，以宣告緩刑或二年以下有期徒刑、拘役或
    罰金為限」之規定者外，不得上訴。
五、教示提出上訴狀之法院：
    本件如得上訴，而如不服本件判決，得自收受判決送達之日
    起10日內，向本院提出上訴書狀，上訴於第二審法院。
中    華    民    國    95    年    8     月    31    日
                  臺灣基隆地方法院刑事第三庭
                      書記官  王一芳
                      法  官  王慧惠
以上正本證明與原本無異。
中    華    民    國    95    年    8     月    31    日
                      書記官  王一芳


司法院資訊處製作；財團法人民間司法改革基金會備份。
